臺灣臺中地方法院刑事判決　　　九十四年度訴字第一六一八號
公　訴　人　臺灣臺中地方法院檢察署檢察官
被　　　告　乙○○
選任辯護人　楊雯齡律師
上列被告因妨害自由等案件，經檢察官提起公訴（九十四年度偵
字第三０五八號），本院判決如下：
    主  文
乙○○乘他人急迫，貸以金錢，而取得與原本顯不相當之重利，
，處拘役伍拾日，如易科罰金，以參佰元折算壹日。又共同連續
私行拘禁，處有期徒刑捌月；扣案之休閒椅貳張、鐵棍壹支、鐵
鍊壹條、束帶壹條、樟腦油壹瓶均沒收。
    犯罪事實
一、乙○○明知經由綽號「阿龍」之真實姓名年籍不詳友人（音
    譯為「張振隆」或「張振龍」，下稱「張振隆」）介紹而來
    之丙○○，因積欠地下錢莊債務，需錢孔急，竟基於以乘丙○○急迫貸以金錢而取得與原本顯不相當之重利犯意，於民
    國九十三年十二月一日，在臺中縣大肚鄉○○路○段二號交
    通部公路總局臺中區監理所前，於丙○○偕同男友丁○○向
    其借款新臺幣（下同）六萬元時，允諾借予該筆金錢，惟除
    要求丙○○及丁○○應以借款人及保證人之名義簽立借據外
    ，另要求丙○○及丁○○共同簽立面額為十二萬元之本票一
    紙，並交付丙○○之身分證與丁○○之護照與臺胞證以為質
    押（質押之本票與證件均未扣案），其則於預扣七千元之利
    息後，僅交付五萬三千元之本金予丙○○。乙○○並與丙○○約定：利息應以每十天為一期，按期繳付每期六千元之利
    息（依丙○○實際取得之五萬三千元本金計算，利息之週年
    利率高達 407.5％），實際上丙○○並於借款後，已繳付兩
    期合計一萬二千元之利息。乙○○即以此乘丙○○急迫而貸
    以金錢之方式，取得與原本顯不相當之重利。
二、嗣丙○○於繳付上開二期利息後，無力再行償還，乙○○竟
    與一姓名年籍不詳之成年男子，共同基於私行拘禁丙○○與
    丁○○之概括犯意：
  (一)先於九十四年一月十八日晚上七時許，在臺中市○○區○○
    路四段六七二號前（起訴書就關於丁○○部分之時間、地點
    有所誤載），以架住丁○○手臂之方式，共同強押丁○○坐
    上一輛黑色豐田廠牌之汽車（車牌號碼不詳），嗣丁○○進
    入車內後，即開始槌打丁○○（傷害部分未據丁○○告訴，
    下同），並以束帶將丁○○之雙手大拇指反折身後綁起，再
    以外套蓋住丁○○頭部之方式，將丁○○載至乙○○向其女
    友父親承租之臺中縣大肚鄉○○路七巷產業道路旁鐵皮屋工
    寮處，迨將覆於丁○○頭部之外套取下，並將其帶入屋內後
    ，復以膠帶綑綁住其雙手、雙腳，並以鐵鍊拴住其頸部、另
    端則繫於天花板上，以此方式防止丁○○逃跑，而共同將丁○○私行拘禁於上開處所。其間，乙○○並不斷要求丁○○
    撥打電話籌措十萬元之款項，以清償丙○○積欠之借款，並
    向丁○○恫稱：如無法籌到錢，即須將農藥（實為樟腦油）
    喝下去等語，丁○○迫於無奈，只得撥打電話予其弟戊○○
    ，要求戊○○籌措十萬元，惟因戊○○始終無法籌得十萬元
    ，乙○○乃與該名男子將丁○○繼續拘禁於上開處所，並恣
    意對於丁○○施以拳打腳踢（乙○○與該名男子雖一度聽聞
    戊○○已籌得十萬元，而於九十四年一月十九日晚上八時三
    十分許，以將丁○○之雙手捆住、頭覆以枕頭套方式，載至
    臺中縣烏日鄉○○○○道附近，惟迨知悉戊○○實際上並未
    籌得該筆款項，復將丁○○載返前開鐵皮屋工寮內，繼續綑
    綁、拘禁）。
  (二)九十四年一月二十日下午三時三十分許，乙○○撥打電話予
    丙○○，告以其男友丁○○正等其領錢贖回，丙○○遂通知
    「張振隆」載其前往領錢，惟於途中（九十四年一月二十日
    下午四時十分許，在臺中市○○路與梅川路口處），遭乙○○攔下並強行拖上一輛黑色豐田廠牌之汽車，乙○○並以外
    套及塑膠帶將丙○○頭部套住及捆住之方式，將丙○○於同
    日下午四時三十分許，強行載至上址拘禁丁○○之同一鐵皮
    屋工寮內，迨將丙○○帶入工寮內後，復與前開另名男子，
    合力以膠帶將丙○○之手、腳綁住、眼睛與嘴巴封住，另頸
    部則以鐵鍊圈住。乙○○與該名男子並在丙○○與丁○○併
    坐之兩張休閒倚下方，以鐵棍穿越，再以膠帶纏繞，而以此
    方式，將丙○○與丁○○綁縛於同一處，防止其二人逃跑，
    而共同將丙○○私行拘禁於該處（過程中，另名男子並有出
    手及以膝蓋撞擊之方式，朝丙○○腹部毆打之行為，惟此部
    分未據告訴）。
  (三)迨至九十四年一月二十日晚上七時十分許，因乙○○與該名
    男子未在鐵皮屋工寮內，防備稍有鬆懈，丁○○與丙○○始
    得掙脫束縛，自工寮旁養雞處之圍籬逃離現場，立即前往臺
    中縣警察局烏日分局龍井分駐所報案，經龍井分駐所員警轉
    交予犁份派出所員警處理，帶同其二人返回現場得屋主林吉
    三之女林秀絨（即乙○○之女友）同意入內搜索後，扣得乙○○所有用以拘禁丁○○、丙○○之休閒椅二張、鐵棍一支
    、鐵鍊一條、束帶一只，及於過程中恐嚇丁○○使用之樟腦
    油一瓶等物。
三、案經丁○○、丙○○訴由臺中縣警察局烏日分局報告臺灣臺
    中地方法院檢察署檢察官偵查起訴。
    理  由
一、訊據被告乙○○固不否認曾因綽號「阿龍」之友人介紹認識
    丙○○，丙○○因積欠地下錢莊債務，於九十三年十二月一
    日，偕同丁○○向其借款六萬元，其亦允予借款，並由丙○○及丁○○以借款人及保證人之名義分別簽立於借據，嗣後
    丙○○並未清償借款等情。惟矢口否認有何向丙○○收取重
    利及對於丙○○與丁○○私行拘禁之行為，辯稱：伊當初借
    款六萬元予丙○○，並未預扣或收取任何利息，也未要求任
    何之本票或證件以為質押擔保，雙方僅口頭約定丙○○應於
    二日後償還，惟丙○○嗣後並未依約還款，伊曾多次撥打電
    話予丙○○或丁○○催債，惟均無結果；九十四年一月十九
    日晚上，丙○○主動以電話表示要還錢，雙方遂約於翌日（
    二十日）下午三時在臺中縣大肚鄉○○路與中蔗路口碰面，
    俟至該時，伊駕駛自用小客車前往，丙○○與丁○○則搭乘
    計程車抵達，伊將丙○○與丁○○載返系爭鐵皮屋工寮處，
    惟此時，丙○○與丁○○非但無還錢之意，反開口欲再向伊
    商借二萬元，丁○○並向伊出示銀行之存摺，表示其尚有十
    一萬餘元之存款，只因銀行關門且未辦理金融卡，故一時無
    法提領，惟其願將存摺質押於伊處，請伊再借款二萬元以供
    周轉等語，伊因覺丙○○與丁○○前債未還，又思向伊借款
    ，乃指責丙○○與丁○○二人言而無信後，即逕自離去處理
    養豬事務，未再理會該二人，不知何以遭丙○○與丁○○提
    出本件之告訴云云。
二、惟查，被告乙○○之上開犯罪事實，業據告訴人丙○○及丁○○分別於警詢中證、指述甚詳（告訴人丙○○與丁○○雖
    於檢察官訊問及本院審理中，經傳、拘均未到庭，惟其等既
    係主動前往臺中縣警察局烏日分局龍井派出所報案，於本案
    中，復單純立於被害人之地位，其等於警詢中所為之陳述，
    自具有可信之特別情況，並為證明被告之犯罪事實存否所必
    要，依刑事訴訟法第一百五十九條之三第三款之規定，應具
    有證據能力），核與證人戊○○於警詢、檢察官訊問及本院
    審理中證述之接獲告訴人丁○○與另名不詳男子電話及與丁○○及該名男子通話之過程與內容大致相符（證人戊○○於
    警詢及檢察官訊問中之證述，前者，因其於本院審理中到庭
    所為相同意旨之證述及稱其於警詢中所言實在等情，已非單
    純之審判外陳述，參酌刑事訴訟法第一百五十九條之二規定
    之立法意旨應具有證據能力；後者，則無論依前開相同之說
    明，或刑事訴訟法第一百五十九條之一第二項之規定，既於
    陳述當時，並無顯有不可信之情況存在，亦應具有證據能力
    ），並有被告自行提出之借據影本一紙與臺中縣警察局烏日
    分局搜索扣押筆錄、扣押物品目錄表各一份、鐵皮屋工寮現
    場與扣案物品相片八張分別附卷可稽（依序附於偵查卷第四
    十四頁、第三十二頁至第三十五頁及第三十八頁至第四十一
    頁），復有被告自承屬其所有之休閒椅二張、鐵棍一支、鐵
    鍊一條、束帶一只及樟腦油一瓶扣案可證。而上開鐵皮屋工
    寮為被告向其女友林秀絨之父親所承租，平日供被告使用等
    情，亦據林秀絨與林吉三分別於警詢中證陳屬實（此為被告
    所不爭執，依刑事訴訟法第一百五十九條之五第二項之規定
    ，均具有證據能力），並有證人林吉三提出之土地租賃契約
    書影本一份附卷可稽（附於偵查卷第四十四頁、第四十五頁
    ）；另告訴人丙○○及丁○○於前往臺中縣警察局烏日分局
    龍井分駐所報案後，因事發之地點屬於犁份派出所轄區，遂
    由龍井分駐所員警將其二人載至臺中縣大肚鄉○○路七巷口
    後，轉交犁份派出所之員警徐建明等人，由徐建明等人攜同
    前往鐵皮屋工寮處搜索，而分別於鐵皮屋內、外扣得上開物
    品等情，亦據證人即員警徐建明於檢察官訊問中證陳甚明（
    同樣依刑事訴訟法第一百五十九條之一第二項之規定具有證
    據能力）。雖證人戊○○之證述，就是否曾稱已籌措到十萬
    元，而出發前往臺中縣烏日鄉○○○○道附近會合及會合之
    時間一事，與告訴人丁○○之證述並不一致，另就使用之行
    動電話號碼、與丁○○及該名男子實際通話之次數與時間等
    ，亦有與本院依職權查得之0000000000號與0000000000號行
    動電話通聯紀錄未盡相符（見本院卷第二十六頁及第三十二
    頁以下），被告乙○○復以前詞置辯，本院經依檢察官之聲
    請，於起訴後之九十四年七月三十日，命警前往上開鐵皮屋
    工寮內搜索，亦未扣得告訴人丙○○與丁○○陳稱曾簽立與
    交付之本票與證件等物。然查：
  (一)關於通話之時間、次數甚或歷次通話之內容，本易隨時間之
    經過而發生記憶疏漏甚或混淆之情形，且關於上開事項之記
    憶能力，本因人而異，此時自有藉助機械或電腦製作之通聯
    紀錄予以輔助確認之必要，惟並非以紀錄上所載之時間、次
    數甚或電話號碼上之差異，即認證人所陳述之證言，特別是
    關於曾經接獲之來電者身分與主要通話內容等，乃全屬不實
    而不可採。本件證人戊○○，雖為告訴人丁○○之胞弟，然
    其二人並未住於一處，平日亦無法掌握其胞兄丁○○之行蹤
    ，甚或丁○○使用之行動電話號碼，其亦不清楚等情，業據
    其於檢察官訊問中及本院審理中證述明確；且其雖自警詢時
    起，即為本案之證人，然依警詢筆錄之記載及證人徐建明於
    檢察官訊問中之證述，即知證人戊○○於初始，並未隨同告
    訴人丁○○與丙○○前往報案，而係於翌日上午，始應丁○○之通知前往警局作證，而如告訴人丁○○與丙○○有為搆
    陷被告乙○○，而與證人戊○○勾串之情形，何以不自始偕
    同證人戊○○報案？又何以自檢察官訊問時起，即無法傳、
    拘到案，而獨令證人戊○○出庭作證？是依上述情形觀之，
    證人戊○○與告訴人丁○○及丙○○勾串之可能性，本應予
    以排除。且證人戊○○於警詢中及檢察官訊問中，並未陳述
    告訴人丁○○於九十四年一月十九日至二十日間使用之行動
    電話號碼，於本院審理中則稱：丁○○撥入之電話並未顯示
    號碼等語，經提示通聯紀錄後，則指稱該0000000000號之行
    動電話應為告訴人丁○○使用之行動電話，經核則與其於警
    詢中陳述之通話次數雖有不同，通話之時間（就曾陳述之部
    分）則並無重大差異；而其雖就撥打0000000000電話時所使
    用之行動電話，改稱：可能並非使用伊平日使用之00000000
    00號行動電話，而係使用其另一胞兄黃頂書之行動電話0000
    000000號行動電話等語，惟經核對該0000000000號之行動電
    話通聯紀錄，亦確有於九十四年一月十九日晚上八時三十一
    分至三十六分間合計三次之雙向通聯紀錄。而另雖：1.證人
    戊○○所述應於臺中縣烏日鄉○○○○道會合之時間，及是
    否確已出發等情，與告訴人丁○○所述並不一致、2.該0000
    000000號行動電話之持機人所在位置，始終在高雄，惟審諸
    ：1.如告訴人丁○○所述為真，其身體既持續處於受束縛之
    狀態，外在環境對其而言，復充滿壓力與緊張，則其就時間
    之記憶，本難期其完全正確無誤，況其所使用之電話，是否
    為其自身所有之電話，抑為被告或另名男子所提供？提供之
    電話是否僅有一支？自屬無從得知，然亦無法認為並無可能
    ，而進一步以其不存在為基礎，作通聯紀錄之分析及事實之
    推論；2.如告訴人丁○○所指遭私行拘禁之事實確屬存在，
    關於被告與另名男子所使用之行動電話，均有使用與其等無
    關之第三人名義申請之行動電話之可能，且該0000000000號
    之行動電話持機人，結合告訴人丁○○與證人戊○○之證述
    ，有可能為被告及該另名男子以外之第三人（惟尚無從確認
    該人必屬存在及有直接之證據足以認定其亦知悉被告之犯罪
    計畫並進一步參與本件之犯罪），則該第三人並非在系爭鐵
    皮屋工寮現場，而僅居於聯絡人地位之可能性，亦無法排除
    。是依上所述，證人戊○○或有可能為一漫不經心或記憶力
    欠佳之證人，然無從據此認定其始終證稱之；曾接獲告訴人
    丁○○與陌生男子之電話及其等大致之通話內容等經過，非
    屬事實。
  (二)被告乙○○雖稱：告訴人丁○○於九十四年一月二十日，偕
    同告訴人丙○○欲再向伊借款二萬元時，曾向伊出示其台新
    國際商業銀行之帳戶存摺，內尚有十一萬餘元之存款云云，
    經本院依其聲請向台新國際商業銀行查詢，該行分別以九十
    四年六月二十四日台新作集字第 9407008號函及九十四年七
    月十五日台新作集字第 9408170號函覆：告訴人丁○○於該
    行逢甲分行設有存款帳戶往來，惟於九十四年一月份並無資
    金進出，至一月三十一日止則存款餘額為十一萬七千八百八
    十八元等情（見本院卷第三十九頁、第四十頁及第四十三頁
    ），是被告所稱：告訴人丁○○於九十四年一月二十日之台
    新國際商業銀行帳戶內，尚有十一萬餘元之存款等語，固係
    屬實。然經查：九十四年一月十九日及二十日分別為星期三
    及星期四，屬正常上班日，告訴人丁○○如有十一萬餘元之
    存款，自可於一月二十日之金融機構交易時間加以提領，殊
    無於前一日令告訴人丙○○先撥打電話予被告，而約於二十
    日碰面，再以銀行已關門、復未辦理金融卡等為由，向被告
    借款之必要；且絕大多數人於告訴人丙○○與丁○○前欠不
    償，卻顯有能力清償之情形下，殆無再借錢予告訴人等之可
    能，則究係告訴人二人至愚，或係其等認為被告至愚？被告
    所述，顯不合情理。況本件告訴人丁○○業因提供該台新國
    際商業銀行逢甲分行00000000000000號活期儲蓄存款帳戶予
    詐欺集團之成員使用，經檢察官於前以幫助詐欺取財罪起訴
    後，復移送併辦等情，業有公訴人於審判期日提出之臺灣彰
    化地方法院檢察署檢察官九十四年度偵緝字第三００號、九
    十四年度偵字第六五一０號併辦意旨書附卷可稽，依該案被
    害人所陳述遭詐騙之時間，則告訴人丁○○於九十三年十月
    三十一日或以前，應已將該台新國際商業銀行之帳戶存摺交
    予他人使用，其又如何能於九十四年一月二十日向被告出示
    該存摺？被告所述之事實經過既不合情理，卻又能知悉告訴
    人丁○○帳戶之存款餘額，反倒令人起疑。再參諸被告主動
    提出之借據影本，關於借款人即甲方之部分係屬留空，借款
    期限之終期亦未記載，如為一般私人間之尋常借貸，且已約
    明告訴人丙○○應於二日後還款，何以上述欄項並不填載完
    成，被告亦不親自簽名其上，而似尚可留作伏筆？惟無論如
    何，被告辯稱之事實經過，已非可置信。
  (三)至本案雖經員警兩度前往現場搜索，均未查獲告訴人丙○○
    與丁○○指稱之於九十三年十二月一日借款當時簽立之本票
    與質押之借據（關於告訴人丁○○另稱之於九十四年一月十
    八日至二十日遭控制期間簽發之本票二紙部分，詳於後述）
    ，惟無法據此推論被告並無告訴人丙○○與丁○○所指之重
    利行為，亦不影響於該罪構成要件事實之認定。蓋重利行為
    並不以貸款人簽發何票據或質押何證件為要件，毋寧於借款
    人利用貸款人急迫、輕率或無經驗之情形，貸以金錢，而收
    取與原本顯不相當之重利，即成立刑法所稱之重利罪。況員
    警搜索之日期，距離告訴人丙○○實際借款之日期已相隔相
    當時日，相關票據與證件之存放地點均可能變動，自不能以
    搜索無果，即認並無告訴人丙○○、丁○○所稱簽發本票、
    質押證件之事實（另告訴人丁○○雖指稱於遭控制期間，有
    遭被告與另名男子強逼簽發二紙面額各為二十萬元本票之事
    實，此部分因與構成強制罪之犯罪事實有關，並涉及應否沒
    收被告因犯罪所得之物之問題，自不能徒憑告訴人丁○○一
    人之指述而認定被告與該名男子有此犯罪行為，而審諸告訴
    人丁○○先前本已與告訴人丙○○共同簽發本票一紙，然其
    債務猶未能償還，被告再令其簽發更多之本票，亦屬無用，
    則被告有無復令告訴人丁○○再簽發二紙本票之必要，實值
    商榷，而本案實際上，亦未扣得告訴人丁○○所稱之該二紙
    本票，自無從遽認被告於私行拘禁告訴人丁○○之期間中，
    另有強制告訴人丁○○簽發二紙本票之行為）。
  (四)綜上所述，本件事證明確，被告之犯行，應堪以認定。
三、按一般人於正常情形下，並無捨尋常之借款途徑（如：無息
    之親友借款或利率較低之信用貸款、信用卡或現金卡之預借
    現金服務‧‧‧等）而不由，卻寧願支付極高之利息向地下
    錢莊借款，是向地下錢莊借款之人，多係已陷於別無借款途
    徑，卻又急需用錢之窘境，方會選擇向地下錢莊告貸。被告
    乙○○明知告訴人丙○○有向地下錢莊借錢，卻又缺錢償還
    ，其情形自屬急迫，卻又利用此機會，以預扣利息及約定高
    額利息（以告訴人丙○○實際取得之本金五萬三千元計算，
    利息之週年利率約為407.5％）之方式，貸以金錢，實際上
    並已取得一萬二千元之利息，核其此部分所為，自已構成刑
    法第三百四十四條之重利罪。至其如犯罪事實欄二部分所為
    ，則係犯刑法第三百零二條第一項之私行拘禁罪。而其就私
    行拘禁罪之部分，依告訴人丁○○、丙○○與證人戊○○證
    、指述之事實經過，明顯與另名姓名年籍不詳之成年男子間
    ，具有犯意之聯絡與行為之分擔，均為共同正犯。又其等於
    拘禁告訴人丁○○之過程中，雖另有向告訴人丁○○恫稱：
    如無法籌到錢，即須將農藥（實為樟腦油）喝下去等語之行
    為，惟核被告與另名男子私行拘禁告訴人丁○○之目的，本
    即在令告訴人丁○○設法籌錢還款，而其等此部分之恐嚇行
    為，既屬強制告訴人丁○○行撥打電話以籌款此一無義務之
    事之脅迫行為，自應為其等私行拘禁之行為所吸收，不另論
    罪（最高法院七十四年度台上字第三六五一號判決意旨參照
    ）。又被告與另名男子先後所為私行拘禁告訴人丁○○與丙○○之行為，既時間緊接，方法、目的與手段相同，又係觸
    犯構成要件相同之罪名，顯係基於概括犯意為之，自應依連
    續犯之規定論以一罪，並依法加重其刑。所犯重利罪與連續
    私行拘禁罪二罪間，則犯意各別，罪名不同，應予分論併罰
    。爰審酌被告雖素行良好（並無任何前案紀錄，有其臺灣高
    等法院被告全國前案紀錄表在卷可查），本案重利之行為僅
    一次，所取得之利息亦無多，惟其犯後未能坦承犯行，討債
    之手段惡劣，過程中復有與另名男子毆打告訴人丁○○與丙○○之行為（僅因告訴人等不就傷害部分提出告訴而本院不
    論敘及此），且其以綁縛之方式拘禁告訴人丁○○與丙○○
    ，自足以令告訴人丁○○與丙○○於過程中身體益形痛苦，
    而其拘禁告訴人丁○○與丙○○之時間分別長達二日與數小
    時之久，最後告訴人丁○○與丙○○係因自行脫困始結束受
    拘禁之狀態等一切情狀，予以分別量處如主文所示之刑，重
    利罪所處拘役刑部分，並諭知易科罰金之折算標準，以示懲
    儆。至扣案之休閒椅二張、鐵棍一支、鐵鍊一條、束帶一只
    、樟腦油一瓶等物，均屬被告所有供其犯罪所用之物，業依
    前開事證可認，自應依法宣告沒收。
據上論斷，應依刑事訴訟法第二百九十九條第一項前段，刑法第
三百四十四條、第四十一條第一項前段、第二十八條、第五十六
條、第三百零二條第一項、第三十八條第一項第二款，罰金罰鍰
提高標準條例第一條前段、第二條，判決如主文。
本案經檢察官甲○到庭執行職務。
中　　華　　民　　國　九十四　年  十二　月    三十  　日
                臺灣臺中地方法院刑事第六庭
                    審判長法  官  簡 源 希
                          法  官  林 念 祖
                          法  官  鄧 敏 雄
上正本證明與原本無異
如不服本判決，應於送達後十日內向本院提出上訴狀（須附繕本
），上訴於臺灣高等法院臺中分院。
                          書記官  黃 士 益
中　　華　　民　　國　　95　　年　　3 　　月　　6 　　日
附錄本案論罪科刑法條全文：
刑法第三百四十四條
乘他人急迫、輕率或無經驗貸以金錢或其他物品，而取得與原本
顯不相當之重利者，處一年以下有期徒刑、拘役或科或併科一千
元以下罰金。
刑法第三百零二條第一項
私行拘禁或以其他非法方法，剝奪人之行動自由者，處五年以下
有期徒刑、拘役或三百元以下罰金。
